臺灣高等法院臺南分院刑事裁定
110年度毒抗字第1011號
抗  告  人
即  被  告  王建翔
上列抗告人因聲請觀察勒戒案件，不服臺灣臺南地方法院110年
度毒聲字第1173號民國110年11月30日裁定（110年度毒偵字第29
30號、110年度聲觀字第993號），提起抗告，本院裁定如下：
    主  文
抗告駁回。
    理  由
一、原裁定意旨略以：被告於民國110年7月23日19時許，在其位
    於台南市○區○○街000巷0號之00住處內，施用第二級毒品甲
    基安非他命，業據被告於警詢時坦承不諱，且其於民國110
    年7月24日晚上7時45分許，經警採集之尿液經送檢驗結果確
    呈甲基安非他命、安非他命陽性反應，有立人醫事檢驗所濫
    用藥物尿液檢驗報告在卷足憑，被告施用第二級毒品之犯行
    ，堪以認定。再者，被告雖曾因施用毒品，經臺灣臺南地方
    檢察署檢察官以108年度毒偵字第2545號、109年度毒偵字第
    1261號為附命完成戒癮治療之緩起訴處分(均經撤銷)，但從
    未曾因施用毒品案件，經法院裁定令入勒戒、戒治處所施以
    觀察、勒戒或強制戒治，有被告前案紀錄表附卷可稽，被告
    上開附命完成戒癮治療緩起訴處分之戒癮治療並未完成即經
    撤銷，實際上附命完成戒癮治療之緩起訴處分，不能等同「
    觀察、勒戒或強制戒治」處遇。既然被告從未經觀察、勒戒
    或強制戒治，檢察官聲請法院裁定將被告送勒戒處所進行觀
    察、勒戒，即無不合，爰依毒品危害防制條例第20條第1項
    裁定准許之。
二、抗告意旨：引用抗告人民國110年12月20日刑事抗告狀所載
    （如附件）。
三、經本院調查、審核後，認為原審裁定內容均有卷內的證據可
    作憑據，被告經警採集的尿液，經司法警察重新送正修科技
    大學超微量研究科技中心鑑定後，鑑定結果仍然檢出被告的
    尿液排放出第二級毒品甲基安非他命代謝物陽性反應，有該
    中心110年12月6日出具的尿液檢驗報告在卷可參（本院卷第
    49頁），而原審所為的裁量決定亦與法律規定相符，並無違
    法不當之處。
四、被告抗告意旨雖主張：檢察官向法院之前，未就被告應送「
    觀察、勒戒」，或「附戒癮治療條件之緩起訴處分」，給予
    被告陳述意見的機會，原審也沒有開庭詢問被告的意見，均
    侵害被告的聽審權，導致無法妥適判斷檢察官對於觀察、勒
    戒的聲請，應已違法裁量，並提出多起實務上持此見解的另
    案裁定。然查：
  ㈠毒品危害防制條例第24條第1項，採行「觀察、勒戒」與「緩
    起訴之戒癮治療」並行之雙軌模式，並無「緩起訴之戒癮治
    療」應優先於「觀察、勒戒」的強制規定，但檢察官適用刑
    事訴訟法第253條之1第1項及第253條之2對被告為緩起訴處
    分時，另應「參酌刑法第57條所列事項及公共利益之維護」
    ，並「認以緩起訴為適當」者，始得為之。可認檢察官應以
    向法院聲請觀察、勒戒為原則，於例外符合上揭緩起訴處分
    之要件時，始得另為附命完成戒癮治療之緩起訴處分。而檢
    察官是否適用該規定對被告為緩起訴處分，自得本於上開規
    定及立法目的，妥為斟酌、裁量，始予決定。被告並非當然
    享有為附命完成戒癮治療之緩起訴處分之權利，被告縱提出
    該項聲請，亦僅在促請檢察官注意得否予以適用，檢察官並
    不受被告聲請之拘束。因此檢察官就此裁量權之行使苟無濫
    用或不當情形，自不得任意指為違法（最高法院103年度台
    上字第2464號判決意旨參照）。
　　109年7月15日修正施行的毒品危害防制條例對於施用毒品者
    ，雖較著重其「病患」性特質，較不側重其「犯罪」性質，
    並以「治療」疾病為出發點，而更確立「附命完成戒癮治療
    緩起訴」處分及「觀察、勒戒或強制戒治」雙軌治療模式，
    然上開基本立法架構並未改變，因此上開最高法院裁判的法
    理，仍有適用餘地。
　　因此，法院得就檢察官之判斷有無違背法令、事實認定有無
    錯誤，或就其裁量有無明顯瑕疵等進行審查，然仍應尊重檢
    察官在個案中的裁量權。檢察官在某些個案中雖未傳訊被告
    到庭訊問，或沒有於聲請書內敘明被告不適於為附命完成戒
    癮治療緩起訴處分之理由，原審法院也沒有傳訊被告到庭訊
    問，然而此不代表檢察官、原審法院並未就全案情節予以斟
    酌，蓋檢察官、原審法院在某些個案，依照卷內證據，即已
    可判斷被告依法顯然無法再給予附命完成戒癮治療的緩起訴
    處分，在此種個案中，尚難逕行認為檢察官的聲請程序或原
    審的裁定程序違法、違憲。
  ㈡被告於108年至109年間，即有下列多次施用毒品犯行，有被
    告前科紀錄、各該前科判決在卷可參，可見檢察官之前已經
    給予被告2次自行完成戒癮治療的緩起訴處分機會，但被告
    於緩起訴處分期間多次再犯，被告的自制力不佳，自行完成
    戒癮治療的成效不好：
  ⒈被告於108年1月29日因施用第二級毒品甲基安非他命，經檢
    察官於108年12月8日以臺灣臺南地方檢察署108年度毒偵字
    第2545號附命完成戒癮治療之緩起訴處分（嗣因在緩起訴處
    分期間為下列犯行，經檢察官撤銷緩起訴，以109年度撤緩
    毒偵字第360號聲請簡易判決處刑，經臺灣臺南地方法院以1
    09年度簡字第3658號判決判處有期徒刑2月確定）。
  ⒉被告於109年3月13日因施用第二級毒品甲基安非他命，經檢
    察官於109年8月17日以臺灣臺南地方檢察署109年度毒偵字
    第1261號附命完成戒癮治療之緩起訴處分（嗣因在緩起訴處
    分期間為下列犯行，經檢察官撤銷緩起訴，以109年度撤緩
    毒偵字第361號聲請簡易判決處刑，經臺灣臺南地方法院以1
    09年度簡字第3658號判決判處有期徒刑2月確定）。
  ⒊被告於109年5月11日因施用第二級毒品甲基安非他命，經臺
    灣臺南地方法院以109年度簡字第2979號判決判處有期徒刑3
    月確定。
  ⒋被告於109年6月19日因施用第二級毒品甲基安非他命，經臺
    灣臺南地方法院以109年度簡字第3129號判決判處有期徒刑2
    月確定。
　㈢毒品危害防制條例第24條第4項授權法務部訂定，供全國檢察
    官辦案參考依循的毒品戒癮治療實施辦法及完成治療認定標
    準第2條第1款規定：「被告有下列情事之一時，不適合為附
    命完成戒癮治療之緩起訴處分。但無礙其完成戒癮治療之期
    程者，不在此限：①緩起訴處分前，因故意犯他罪，經檢察
    官提起公訴或判決有罪確定」，此規則由全國檢察官一體對
    所有的犯罪行為人公平適用，且查無明顯不合理之處，應予
    尊重。本案被告有上開故意犯他罪、經法院判處有罪確定的
    多起前科，已經符合上開不適合為附命完成戒癮治療之緩起
    訴處分要件，則承辦檢察官本於公平原則，認為被告不適合
    為緩起訴處分，並無違法不當之處。
　㈣其次，被告上開犯行，先經檢察官2次附命完成戒癮治療之緩
    起訴處分，被告於緩起訴處分期間屢屢再施用毒品，另被告
    上開經法院判處徒刑的前科，均經執行檢察官准予易科罰金
    ，有被告前案紀錄表在卷可參，被告於繳納易科罰金之後屢
    屢再犯，可見並無自行戒毒的毅力及決心。其次，觀諸被告
    前科紀錄，被告上開犯行，最近一次繳納易科罰金執行完畢
    的時間，係於110年8月9日，被告於經通知前往繳納易科罰
    金之前沒多久，還觸犯本次施用第二級毒品犯行（110年7月
    23日），被告再犯率實在太高。參以：被告本次施用毒品排
    放的尿液，經以氣相層析質譜確認檢驗結果，含有安非他命
    的代謝物濃度高達720ng/ml，含有甲基安非他命的代謝物濃
    度高達2275ng/ml以上（安非他命的閾值大於500ng/ml；或
    者甲基安非他命的閾值大於500ng/ml且安非他命的閾值大於
    100ng/ml，即可判定陽性），顯見被告本次施用毒品的濃度
    非低，被告對於毒品應有高度的依賴性及成癮性，實需藉由
    隔離毒品誘惑的方式協助被告戒毒。
  ㈤檢察官先前已經給過被告附命完成戒癮治療的緩起訴處分機
    會，被告於緩起訴處分期間屢次再犯施用第二級毒品罪，可
    見被告尚難靠自己的意志力自行戒除毒癮，加上被告本次施
    用毒品的濃度甚高，可見對於毒品的依賴性非低，被告實在
    需要公權力介入，將其送往沒有外界毒品誘惑的勒戒處所進
    行觀察、勒戒，方能協助被告戒除毒品，則檢察官審酌刑法
    第57條所列事項及公共利益之維護，認被告已經不再適合再
    為附命完成戒癮治療之緩起訴處分，裁量選擇向法院聲請將
    被告裁定送觀察、勒戒，其雖未再聽取被告的意見，或未於
    聲請書內具體敘明被告不適於為附戒癮治療緩起訴處分之理
    由，惟就本案個案而言，仍難認其有侵害被告的聽審權，也
    難認其裁量有何違法或失當之處。
　㈥裁定與判決不同，除有特別規定法院一定要開庭訊問被告外
    （例如刑事訴訟法第十章與被告羈押相關之裁定），如果法
    院綜合卷內卷證資料已經足以形成確信做成裁定，法院裁定
    前，原則上並不需經當事人言詞陳述，此觀之刑事訴訟法第
    十三章「裁判」章節的規定自明。其次，毒品危害防制條例
    並未明定法院須經開庭審理程序，始得為觀察、勒戒之裁定
    ，此與刑事訴訟法關於羈押被告需先行訊問之法定程序原則
    有別。就本案個案而言，依據卷內資料，即可判斷被告不適
    合給予附命戒癮治療的緩起訴處分，甚為明顯，原審因而未
    傳訊被告到庭陳述意見，逕依本件案卷之訴訟資料書面審理
    後，裁定被告應送勒戒處所觀察、勒戒，亦無違反正當程序
    之處。
五、綜上所述，原審法院依毒品危害防制條例第20條第1項規定
    ，裁定被告應送勒戒處所觀察勒戒，經核其認事用法，並無
    不合。抗告意旨以前開情詞指摘原裁定不當，為無理由，應
    予駁回。
六、依刑事訴訟法第412條，裁定如主文。
中　　華　　民　　國　　110 　年　　12　　月　　29　　日
                  刑事第五庭    審判長法　官  蔡廷宜
                                      法　官  林坤志
                                      法　官  蔡川富
以上正本證明與原本無異。
不得再抗告。
　　　　　　　　　　　　　　　　　　　書記官  黃心怡
中　　華　　民　　國　　110 　年　　12　　月　　29　　日